臺灣高等法院臺南分院刑事判決
109年度上訴字第1424號
上  訴  人  臺灣雲林地方檢察署檢察官
被      告  張哲文



上列上訴人因被告違反毒品危害防制條例案件，不服臺灣雲林地
方法院109年度訴字第580號中華民國109年10月26日第一審判決
（起訴案號：臺灣雲林地方檢察署109年度毒偵字第555、588、5
89號），提起上訴，本院判決如下：
    主  文
上訴駁回。
   理  由
一、公訴意旨略以：被告甲○○基於施用第一、二級毒品之犯意，
    於民國109 年3 月8 日22時許，於雲林縣土庫鎮馬光路某加
    油站內，以將第一級毒品海洛因、第二級毒品甲基安非他命
    摻水置入針筒注射之方式，同時施用第一、二級毒品1 次，
    嗣分別於翌（9 ）日9 時20分、12時15分許，經警採尿送驗
    後，檢出嗎啡、可待因、安非他命及甲基安非他命均陽性反
    應，因認被告涉犯毒品危害防制條例第10條第1 項、第2項
    之施用第一、二級毒品罪嫌。
二、按起訴之程序違背規定者，應諭知不受理之判決，並得不經
    言詞辯論為之，刑事訴訟法第303條第1款、第307條定有明
    文。此所稱起訴之程序違背規定，係指檢察官提起公訴之訴
    訟行為於程序上有違法律之規定而言。而提起公訴之訴訟行
    為是否於程序上有違法律規定，原則上，固是以起訴時所存
    在之事項及法律規定為判斷，惟檢察官起訴後始發生之情事
    變更事由，致法院不能為實體審理及判決，亦屬「起訴之程
    序違背規定」（最高法院109年度台上字第3826號判決參照
    ）；又按：
(一)109年7月15日修正生效之毒品危害防制條例第20條第3項、
    第23條第2項，各規定：「依前項規定為觀察、勒戒或強制
    戒治執行完畢釋放後，3年後再犯第10條之罪者，適用前2項
    之規定」、「觀察、勒戒或強制戒治執行完畢釋放後，3年
    內再犯第10條之罪者，檢察官或少年法院（地方法院少年法
    庭）應依法追訴或裁定交付審理」，此次修正乃考量施用毒
    品者具「病患性犯人」之特質，放寬觀察、勒戒或強制戒治
    制度之適用時機（立法理由參照），將追訴條件由觀察、勒
    戒或強制戒治執行完畢釋放後5年內改為3年內；且該「3年
    後再犯」，只要本次再犯（不論修正施行前、後）距最近1
    次觀察、勒戒或強制戒治執行完畢釋放，已逾3年者，即該
    當而應再令觀察勒戒，不因其間是否另犯第10條之罪經起訴
    、判刑或執行而受影響，俾落實此次寬厚刑事政策之變革（
    最高法院109年度台上大字第3826號裁定參照）；又修正後
    之毒品危害防制條例第35條之1第2款規定：「審判中之案件
    ，由法院或少年法院（地方法院少年法庭）依修正後規定處
    理」；揭示本次修法之從新原則；準此，倘被告被訴施用毒
    品犯行，距最近一次觀察勒戒或強制戒治執行完畢釋放出所
    ，3年後再犯，訴追條件即有欠缺。
(二)又毒品危害防制條例於97年4月30日修正公布、同年10月30
    日施行後，對於犯該條例第10條第1項、第2項之施用第一級
    或第二級毒品罪者，進入司法程序之戒癮治療方式，係採取
    第20條第1項、第2項規定「觀察、勒戒或強制戒治」及第24
    條第1項所定「附命緩起訴」雙軌制，其目的同在給予施用
    毒品者戒毒自新機會。是以，被告既同意參加「戒癮治療」
    ，並由檢察官採行「附命緩起訴」方式，且完成「附命緩起
    訴」所採用之戒癮治療完畢，自毋庸復行採取「觀察、勒戒
    或強制戒治」方式，重啟戒除毒癮以代替刑罰之處遇程序；
    被告既完成「附命緩起訴」之戒癮治療，事實上已接受等同
    「觀察、勒戒或強制戒治」執行完畢釋放之處遇（最高法院
    109年度台非字第76號判決意旨參照）；反之，縱經檢察官
    為附命緩起訴，若未完成戒癮治療，則無法補充或替代上開
    觀察勒戒或強制戒治執行完畢之處遇，而應再予觀察、勒戒
    之機會，方為適法。
(三)至於修正後之毒品危害防制條例第35條之1 第2 款固規定：
    「審判中之案件，由法院或少年法院（地方法院少年法庭）
    依修正後規定處理；依修正後規定應為不起訴處分或不付審
    理之裁定者，法院或少年法院（地方法院少年法庭）應為免
    刑之判決或不付審理之裁定。」，另該條款之立法說明舉例
    略謂：「若該等案件於修正施行前已繫屬於法院或少年法院
    （地方法院少年法庭）者，『為求程序之經濟，法院或少年
    法院（地方法院少年法庭）應依修正施行後之規定處理，即
    應依職權為觀察、勒戒或強制戒治之裁定』」等語，似欲透
    過立法說明由法院依職權裁定觀察、勒戒或強制戒治，以替
    代第20條第1 項、第2 項所定應由檢察官提出觀察、勒戒或
    強制戒治之聲請云云。惟「起訴程序違背規定」既及於起訴
    後規定，法院當不能「為求程序之經濟」便宜行事，而應保
    障起訴至審判中程序均合規定之程序正義，並尊重檢察官選
    擇依聲請觀察勒戒或命附戒癮條件緩起訴處分等裁量權，復
    有利施用毒品者妥適治療或其他有利戒毒途徑處遇之機會，
    始與落實此次修法寬厚刑事政策變革之意旨相符；反之，倘
    依毒品危害防制條例第35條之1規定立法說明舉例由法院逕
    行依職權裁定觀察勒戒等語，於第一審判處施用毒品罪刑而
    由被告上訴至第二審情形，此時倘依該說明舉例，由法院逕
    依職權定觀察勒戒確定，如被告始再撤回上訴，則罪刑與觀
    察勒戒皆須執行，無異二罰，縱可彼此折抵，然已使罪刑執
    行及觀察勒戒處遇之目的混淆衝突，更與此次修法考量施用
    毒品者具「病患性犯人」之特質、放寬觀察勒戒或強制戒治
    制度適用時機之寬厚目的，扞挌不符；從而，前開依毒品危
    害防制條例第35條之1規定立法說明舉例由法院逕行依職權
    裁定觀察勒戒等語，自非允當，不宜採用。
三、經查：
(一)本件被告迭次施用毒品，先後經檢察官執行觀察勒戒完畢、
    附命戒癮治療之緩起訴處分，最近一次於98年間因施用第一
    級毒品案件，經臺灣雲林地方檢察署(下稱雲林地檢署）檢
    察官以98年度毒偵字第1434號、99年度毒偵字第41號為附命
    戒癮治療之緩起訴處分，於101 年2 月25日完成戒癮治療，
    有臺灣高等法院被告前案紀錄表、前開緩起訴處分書在卷可
    稽，被告本案被訴於109 年3 月8 日之施用第一、二級毒品
    犯行，距最近一次即101 年2 月25日戒癮治療完成，視同觀
    察勒戒執行完畢，本案已在前開視同觀察勒戒執行完畢三年
    後再犯，依前開說明，訴追條件仍有欠缺。
(二)本件雖在修正生效前之109年7月24日起訴繫屬法院，有法院
    收文章戳可參（原審卷第27頁），然於審判中修法生效後，
    因法律修正之情事變更，致法院應不能為實體審理及判決，
    其起訴程序違背規定，該程序違背規定之瑕疵，無從於審判
    中補正，應依刑事訴訟法第303條第1款規定諭知不受理判決
    。
四、原審同此認定，以被告施用毒品之犯行，距最近1次因施用
    毒品而（視同）觀察勒戒執行完畢，已在三年後再犯，起訴
    程序違背違規定，而諭知公訴不受理，核無不合。
五、檢察官上訴意旨，略以：毒品危害防制條例第20條第3項於1
    09年7月15日修正生效後，關於「觀察勒戒執行完畢釋放3年
    後再犯」情形，應指3年內未曾再犯毒品危害防制條例第10
    條之罪情形；然本件被告於①95年間因施用毒品，經臺灣桃
    園地方法院裁定送觀察、勒戒，因無繼續施用之傾向，於95
    年2 月14日執行完畢釋放出所；②98年間迭因施用毒品案件
    ，二次經雲林地檢署檢察官為附命戒癮治療之緩起訴處分，
    且各於100 年11月15日、101 年2 月25日完成戒癮治療；又
    ③101 年間因施用毒品案件，經雲林地檢署檢察官以99年度
    毒偵字第1163號為緩起訴2 年，並附命戒癮治療，嗣經撤銷
    緩起訴處分後，以101 年度撤緩毒偵字第71號提起公訴；④
    又施用毒品案件，經起訴由臺灣雲林地方法院107年度訴字
    第73號判處有期徒刑10月確定，於108年3月10日執行完畢等
    情；依被告本件前於觀察勒戒執行完畢3年後再犯施用毒品
    犯行，應依法訴追，不應為不受理判決云云；惟毒品危害防
    制條例第20條第3項之「3年後再犯」，只要本次再犯（不論
    修正施行前、後）距最近1次觀察、勒戒或強制戒治執行完
    畢釋放，已逾3年者，即該當而應再令觀察勒戒，不因其間
    是否另犯第10條之罪經起訴、判刑或執行而受影響，業經最
    高法院109年度台上大字第3826號裁定論述甚明，目前司法
    實務已形成明確見解；檢察官上訴所執前詞，即無可採；從
    而，檢察官前開之上訴，為無理由，爰不經言詞辯論，逕行
    駁回前開上訴。
中　　華　　民　　國　　110 　年　　1 　　月　　22　　日
                  刑事第四庭    審判長法  官  郭玫利
                                      法  官  陳金虎
                                      法  官  蔡廷宜
以上正本證明與原本無異。
如不服本判決應於收受送達後20日內向本院提出上訴書狀，其未
敘述上訴理由者，並得於提起上訴後20日內向本院補提理由書（
均須按他造當事人之人數附繕本）「切勿逕送上級法院」。
　　　　　　　　　　　　　　　　　　　書記官  葉宥鈞　　
中　　華　　民　　國　　110 　年　　1 　　月　　22　　日